最　高　行　政　法　院　判　決
　　　　　　　　　　　　　　　　　　 96年度判字第00094號
上　訴　人　棋昌興業有限公司
代　表　人　甲○○
　　　　　　　　　　　　　（送達代收人乙○○
　　　　　　　　　　　　　　斯福路2段9號7樓之2）
被 上訴 人　財政部基隆關稅局
代　表　人　陳天生
上列當事人間因虛報進口貨物產地事件，上訴人對於中華民國94
年6月15日臺北高等行政法院93年度訴字第2092號判決，提起上
訴，本院判決如下：
　　主  文
上訴駁回。
上訴審訴訟費用由上訴人負擔。
　　理  由
本件上訴人在原審起訴主張：上訴人於民國90年12月間經由友人
介紹向香港公司YLON TRADING CO., LTD.購買服飾乙批，完稅價
格新臺幣（下同）1,834,389元，上訴人亦依法向被上訴人申報
進口，經被上訴人驗關無訛後通關放行。詎被上訴人竟在事後，
以上訴人進口非經公告准許間接進口之大陸物品，有虛報進口貨
物產地、逃避管制等，處上訴人進口貨價2倍之罰鍰計3,668,778
元。惟被上訴人未詳盡調查事實及證據，亦未於行政處分中說明
課予罰鍰之理由，且未表明其認定上訴人「虛報所運貨物之產地
，而涉及逃避管制」之依據，有違行政程序法第43條及第96條第
1項之規定，其處分自屬違法，依法應予撤銷。又上訴人進口貨
物已盡查證之能事，並無「虛報」產地之故意或過失，被上訴人
科處上訴人罰鍰，顯有違誤等情，爰請判決將訴願決定及原處分
均撤銷。
被上訴人則以：本案爭論的關鍵，在貨物是否由中國大陸生產、
裝運出口。經查本案成衣確實在中國大陸廈門裝船起運，並非香
港製造，被上訴人已盡調查事實及證據之義務。由於上訴人對於
進口貨物之採購、裝運、付款完全不配合提供資料查核，亦未能
證明其事先有特別防範，事後有仔細查證之事實。因其不能舉證
證明自己無過失，依司法院釋字第275號解釋意旨，即應受處罰
。原處分及復查駁回之決定，認事用法，洵無不合等語，資為抗
辯。
原審斟酌全辯論意旨及調查證據之結果，以上訴人於90年12月2
日向被上訴人申報自香港進口香港產製成衣乙批（報單號碼：第
AW/90/7204/0023號），完稅價格1,834,389元，經電腦核列C2（
文件審核）通關方式稅放。嗣依據財政部關稅總局密報函，上訴
人涉有虛報產地情事，經被上訴人向船公司調閱裝船文件BILL
OF LADING，該裝載貨櫃號碼FSCU0000000之起運口岸為中國大陸
廈門，核其原產地為中國大陸，且非屬經經濟部公告准許間接進
口之大陸物品，遂認上訴人涉有虛報進口貨物產地、逃避管制之
不法情事，因涉案貨物已放行，被上訴人乃依據海關緝私條例第
37條第3項轉據同條例第36條第1項之規定，處上訴人進口貨價2
倍之罰鍰計3,668,778元。查本案係於90年11月財政部關稅總局
接獲民眾檢舉，稱有40個大陸貨櫃，內裝大批冒牌和標有「Made
in Hong Kong」虛偽產地來源標籤之衣服和鞋子，由貨船Dubai
Diamond（航次145N）自廈門經香港裝運到臺灣，並檢附相關貨
櫃號碼清單，電傳被上訴人注意查驗。全案經查係攬貨公司勾結
貨主出具變造之海運文件，虛報貨物在香港裝船，意圖掩飾相關
貨物由中國大陸生產、出口之事實；由於該進口船舶係建恆海運
股份有限公司所有，為查證全案貨物在何處裝船，獲船主確認前
述貨櫃在廈門裝船之事實；為慎重處理，被上訴人再分別訪談貨
主，除上訴人以外，其餘進口人均坦承來貨確實在中國大陸生產
、出口；由於與政府貿易管制之規定相違，全案貨物以及攬貨公
司涉嫌偽造文書刑責部分，另依法處理中。本案上訴人報運進口
之成衣，其裝運之貨櫃在民眾檢舉之40個貨櫃之中，被上訴人對
於該貨櫃由何處裝船，已向船主查證，並取得船公司原始提單，
證明貨物在廈門裝船之事實；為釐清案情，被上訴人再訪談上訴
人，當時上訴人並不否認系爭貨物之產地為中國大陸，對於交易
細節只約略說明來貨係向某魏姓男子，以其提供之照片為樣訂貨
，至於魏姓男子之全名以及聯絡電話、地址，上訴人均無法交代
；對於買賣契約、交易往來文件、貨款支付憑證亦無法提供。至
於香港出口商YLON TRADING CO., LTD.經被上訴人函遠東貿易服
務中心駐香港辦事處查證結果，發票所載地址並無該公司及該公
司於香港並無註冊登記等事證，此有遠東貿易服務中心駐香港辦
事處92年5月15日港經發字第0030442號函附卷可稽。本案貨物核
非屬經濟部公告准許間接輸入之大陸物品，上訴人涉有虛報進口
貨物產地，逃避管制情事。上訴人主張「被上訴人既未詳盡調查
事實及證據之義務，亦未於行政處分中說明課予罰鍰之理由」，
顯有誤會。按上訴人為經濟部登記有案之成衣專業進口商，其對
於一般國際貿易交易、買賣契約簽訂、貨款支付以及國家貿易管
制，應有一定之瞭解；對於國外賣主之聯絡電話、地址、買賣雙
方往來成交文件、買賣契約書、貨款支付憑證、匯款收據以及相
關帳冊，亦應提供查證資料；況中國大陸所生產之成衣，係政府
明白宣布管制進口項目，上訴人應加倍注意，尤其香港緊鄰中國
大陸，為大陸貨品主要轉口港之一，上訴人更應審慎處理，方為
合理。然綜觀全案，上訴人拒絕提供查證資料，一再迴避，亦未
說明進口成衣為何由廈門裝船；被上訴人按司法院釋字第275號
解釋意旨，推定上訴人為有過失，而上訴人又怠於提供具體證據
，積極善盡舉證責任，證明自己無過失時，於法即應受罰。本案
爭論的關鍵，在貨物是否由中國大陸生產、裝運出口，經查本案
成衣經被上訴人查得確實在中國大陸廈門裝船起運，並非香港製
造，是被上訴人已善盡調查事實及證據之義務。由於上訴人對於
進口貨物之採購、裝運、付款，在被上訴人訪談、處分、復查、
訴願階段，完全不配合提供相關資料供核，證明其事先有特別防
範，事後有仔細查證，上訴人空言主張，核不足採。上訴人既不
能舉證證明自己無過失，則依司法院釋字第275號解釋意旨，即
應受罰。被上訴人以本案貨物原產地為中國大陸，且非屬經濟部
公告准許間接進口之大陸物品，認上訴人涉有虛報進口貨物產地
、逃避管制之不法情事，因涉案貨物已放行，乃依據海關緝私條
例第37條第3項轉據第36條第1項之規定，處上訴人進口貨價2倍
之罰鍰計3,668,778元之處分，復查決定及訴願決定遞予維持，
均無不合，因將上訴人之訴駁回。
上訴意旨略謂：1.觀諸原審卷證並未見有被上訴人所稱訪談其餘
進口人之訪談紀錄，是其稱有訪談其餘進口人，且該進口人均坦
承進口貨物是在中國大陸生產、出口，是否屬實，即有可疑。原
審不察，在無訪談紀錄之下，遽認被上訴人所言屬實，又未說明
認定之理由與依據，顯有違證據法則，自有判決不備理由之違法
。又被上訴人未提出任何證據資料，以證明上訴人有虛報貨物產
地之行為，有未盡調查事實及證據之義務；原處分亦未說明理由
，顯有違行政訴程序法第43條與第96條第1項規定，屬違法行政
處分，原判決逕認被上訴人已盡調查義務，且就上訴人之上揭主
張未說明不採之理由，有判決不備理由之違背法令。2.原判決另
以香港出口商YLON TRADING CO., LTD.於香港無註冊登記，且其
發票所載地址無該公司存在，逕認系爭貨物係從中國大陸生產、
出口。然查被上訴人除曾前往上訴人登記處為事後稽核外，未調
查任何證據；且被上訴人作成原處分時，被上訴人尚未委託遠東
貿易服務中心駐香港辦事處查詢該香港公司之資料，是原處分作
成時，被上訴人尚未知該香港公司是否存在，加上被上訴人迄未
提出進口人之訪談紀錄，足證原處分作成時並無任何證據可證系
爭貨物是從大陸出口，是原處分之認定事實與調查證據顯有重大
瑕疵，且與事實不符，應予撤銷。又被上訴人以上訴人無法提出
交易文件或付款憑證，將證明系爭貨物產地之責任歸由上訴人負
擔，顯將海關緝私條例第37條第3項規定解釋為「推定」貨物產
地係大陸，又誤稱上訴人就系爭貨物產地在大陸等情不爭執，其
採證基礎顯有錯誤。惟原判決卻謂被上訴人已盡調查責任，顯有
判決理由矛盾之違法。3.上訴人主觀上並無「虛報」產地之故意
或任何過失，被上訴人依海關緝私條例第37條第3項及第36條第1
項之規定科處上訴人罰鍰，其認事用法顯有違誤。查上訴人向香
港公司YLON TRADING CO., LTD.購買服飾前，已盡查證之能事，
是於選擇合作對象之徵信上並無過失，縱事後經被上訴人查證無
該公司之註冊登記，然被上訴人與訴願機關仍不應據此推論上訴
人有過失與逃避管制之不法意圖。又系爭貨物之進口運送方式為
CIF，故有關貨物之實際起運地非上訴人所能掌握；再加以系爭
貨物皆標示「Made in Hong Kong」，是上訴人依上開資料申報
進口貨物之產地為香港，實無任何過失可言。4.另訴願機關認上
訴人屬善意不知情之第三人，卻又認上訴人有應注意並能注意而
未注意之過失，其論述顯前後矛盾；且訴願機關並未說明伊認定
之過失依據為何，亦有理由不備之嫌。再者，系爭貨物縱從廈門
起運，惟是否得直接認定系爭貨物為大陸貨品，尚有可議，原處
分與訴願決定之認定尚嫌率斷。又復查決定既未依行政程序法第
43條規定，斟酌全部陳述與調查事實及證據，僅以推測之詞，於
無積極證據可證明上訴人確有「虛報貨物產地，進口大陸物品，
逃避管制」之情形下，遽為駁回上訴人之復查申請，則復查決定
所持之理由既與證據不合，足見亦有不備理由之違誤。況香港商
YLON TRADING CO., LTD.縱無在香港登記乙事，惟是在解散後查
無登記，還是自始未登記，被上訴人並未進一步查證，且該公司
是否存在，與是否得據以認定系爭貨物為大陸製作，顯無必然之
因果關係，被上訴人率爾以此作為上訴人不利之認定，顯非適法
。是被上訴人未斟酌上訴人主觀上無故意或過失，亦未有其他足
夠之客觀證據可憑，逕為科處上訴人罰鍰之處分，不僅於認事用
 法上均有重大違誤，亦顯然違背憲法第15條關於人民財產權保障
之制度性規定云云。
按「報運貨物進口而有左列情事之一者，得視情節輕重，處以所
漏進口稅額2倍至5之罰鍰，或沒入或併沒入其貨物：．．．四其
他違法行為。」「有前2項情事之一而涉及逃避管制者，依前條
第1項及第3項論處」及「私運貨物進口．．．處貨價1倍至3倍之
罰鍰。」「前2項私運貨物沒入之。」為海關緝私條例第37條第1
項第4款、第3項及第36條第1項、第3項所明定。次按進口非屬「
臺灣地區與大陸地區貿易許可辦法」第7條規定准許輸入之大陸
地區物品者，即構成進口禁止輸入之物品而涉及逃避管制之違法
行為。本案爭論的關鍵，在於系爭貨物是否由中國大陸生產、裝
運出口。原判決以本案係財政部關稅總局於90年11月接獲民眾檢
舉，稱有40個大陸貨櫃，內裝大批冒牌和標有「Made in Hong
Kong」虛偽產地來源標籤之衣服和鞋子，由貨船Dubai Diamond
Diamond（航次145N）自廈門經香港裝運到臺灣，並檢附相關貨
櫃號碼清單，電傳被上訴人注意查驗。上訴人報運進口成衣一批
，裝載貨櫃號碼為FSCU0000000（報單號碼：AW/90/7204/0023）
，由於該貨櫃在民眾檢舉之40個貨櫃之中，被上訴人對於該貨櫃
由何處裝船，已向船主查證，並取得船公司原始提單（BILL OF
LADING）證明貨物在廈門裝船之事實，已如前述，足認原判決認
定上訴人報關進口之成衣，確實在中國大陸廈門裝船起運，並非
香港製造，尚無違背經驗法則或論理法則。上訴人主張被上訴人
未訪談其餘進口人並製作訪談紀錄之下，遽認被上訴人所言屬實
，顯有違證據法則，有違行政訴程序法第43條與第96條第1項規
定云云，殊無可採。至於被上訴人作成原處分時，雖未委託遠東
貿易服務中心駐香港辦事處查詢該香港公司之資料，惟依上述事
實，仍難認原處分為違法。況且經被上訴人函遠東貿易服務中心
駐香港辦事處查證結果，發票所載地址並無香港出口商 YLON
TRADING CO., LTD.存在，另查該公司於香港亦無註冊登記，則
被上訴人認定本案貨物核非屬經濟部公告准許間接輸入之大陸物
品，上訴人涉有虛報進口貨物產地，逃避管制情事，自無違誤。
原判決復已論明，上訴人為經濟部登記有案之成衣專業進口商，
其對於一般國際貿易交易、買賣契約簽訂、貨款支付以及國家貿
易管制，應有一定之瞭解；對於國外賣主之聯絡電話、地址、買
賣雙方往來成交文件、買賣契約書、貨款支付憑證、匯款收據以
及相關帳冊，亦應提供查證資料；況中國大陸生產之成衣，係政
府明白規定管制進口項目，上訴人應加倍注意，尤其香港緊鄰中
國大陸，為大陸貨品主要轉口港之一，上訴人更應審慎處理，方
為合理。由於上訴人對於進口貨物之採購、裝運、付款，在被上
訴人訪談、處分、復查、訴願階段，完全不配合提供相關資料供
核，證明其事先有特別防範，事後有仔細查證，被上訴人以本案
貨物原產地為中國大陸，且非屬經濟部公告准許間接進口之大陸
物品，認上訴人有過失，依法應受處罰，因將原決定及原處分均
予維持，駁回上訴人之訴，經核於法並無違背。上訴論旨，仍執
前詞，就原審取捨證據、認定事實之職權行使事項任加爭執，指
摘原判決違背法令，求予廢棄，難認有理由，應予駁回。
據上論結，本件上訴為無理由，爰依行政訴訟法第255條第1項、
第98條第3項前段，判決如主文。
中　　華　　民　　國　　96　　年　　1　　 月　　25　　日
                  第五庭審判長法  官　鍾　耀　光
                              法  官  吳  明  鴻
                              法  官  姜　仁　脩
                              法  官　王　德　麟
                              法  官　黃　清　光
以  上  正  本  證  明  與  原  本  無  異
中　　華　　民　　國　　96　　年　　1　　 月　　25　　日
　　　　　　　　　　　　　　　書記官　蘇　金　全
